【裁判字號】    97,上易,143
【裁判日期】    971111
【裁判案由】    返還買賣價金等
【裁判全文】
臺灣高等法院高雄分院民事判決         97年度上易字第143號
上  訴  人    天然資產管理有限公司
                          11弄21號
法定代理人    乙○○
被上訴人      雄陽汽車有限公司
法定代理人    甲○○
被上訴人      台灣本田股份有限公司
法定代理人    丙○○○
前列二人共同
訴訟代理人    張秋卿律師
上列當事人間請求返還買賣價金等事件，上訴人對於民國97年1
月22日臺灣高雄地方法院96年度訴字第1426號第一審判決提起上
訴，本院於97年10月28日言詞辯論終結，判決如下：
    主  文
上訴駁回。
第二審訴訟費用由上訴人負擔。
    事 實 及 理 由
一、上訴人未於言詞辯論期日到場，核無民事訴訟法第386 條各
    款所列情形，爰依被上訴人之聲請，由其一造辯論而為判決
    。又被上訴人台灣本田股份有限公司之法定代理人已變更為
    丙○○○，有台北市政府營利事業登記證及公司查詢資料在
    卷可稽，茲據其具狀聲明承受訴訟，核無不合，應予准許。
二、上訴人起訴主張：
（一）關於先位之訴部分：伊於95年8 月9 日以新台幣（以下同
      ）64萬9,000 元之價格向被上訴人雄陽公司購買CIVIC LX
      型號1799c.c.之汽車及其配件（下稱系爭汽車，車牌號碼
      ：4338-PY 號），並於同日簽訂車輛訂購合約書（下稱系
      爭買賣契約）。嗣伊於95年8 月10日、95年8 月14日分別
      匯款2 萬元、62萬9,000 元予被上訴人雄陽公司，雄陽公
      司則於95年8 月19日交付系爭汽車予伊。惟系爭汽車經實
      際駕駛後發現有3 項明顯瑕疵，即：(一)系爭汽車里程表（
      即汽車里數計數表）與高速公路或快速道路所標示之道路
      里程表核對後，有里程計數多出1.6%之公里數誤差（下稱
      系爭里程表瑕疵）；(二)依被上訴人本田公司刊登之廣告所
      示，系爭汽車在高速公路每公升汽油可行駛20.17 公里、
      在市區道路每公升汽油可行駛12.89 公里、在高速公司與
      市區道路平均每公升汽油可行駛15.5公里，乃同級車中之
      最省油車，惟經實際道路測試，系爭汽車之油耗量與廣告
      刊載之數值相較，顯然較為耗油（下稱系爭油耗瑕疵）；
      (三)系爭汽車前窗與側窗間之支撐架體積過大，造成汽車左
      、右轉時視覺上之死角，致生駕駛危險（下稱系爭車柱瑕
      疵）。經伊於96年1 月25日將上開瑕疵通知雄陽公司，請
      求另給付無瑕疵之物，如不能給付，則為解除契約之意思
      表示，並以96年2 月25日為解約日，然屢經交涉，均無結
      果；爰依買賣契約及物之瑕疵擔保之法律關係，請求雄陽
      公司另交付無瑕疵之物，倘無法交付，則解除買賣契約、
      回復原狀，返還買賣價金予伊等情。先位聲明求為判決命
      雄陽公司應給付伊64萬9,000 元及自解約（即96年2 月26
      日）起至清償日止按年息5%計算之利息，並願供擔保請准
      宣告假執行。
（二）關於備位之訴部分：
  １、就系爭里程表瑕疵：此里程表瑕疵致生里程計算不實之結
      果，令駕駛人感到不愉快，惟非屬加害給付，爰依物之瑕
      疵擔保之法律關係，請求雄陽公司與本田公司連帶賠償20
      萬元。
  ２、就系爭油耗瑕疵：本田公司為系爭汽車製造商，雄陽公司
      為系爭汽車經銷商，渠等未於銷售廣告中載明其所刊登之
      經濟部能源局測試數據乃在實驗室測試所得，而有廣告不
      實，誤導消費者之情事，爰依物之瑕疵擔保、債務不履行
      及共同侵權行為之法律關係請求其負連帶損害賠償責任，
      並按伊協同雄陽公司人員實際道路駕駛測試所得之油耗數
      據與經濟部能源局公布測試數據之差誤值，暨依每部汽車
      約有10年使用期，期間行駛里程約20萬公里，其中駕駛市
      區道路者佔80% ，駕駛高速公路者占20% 計算，再依霍夫
      曼公式計付一次給付之損害賠償金額為7 萬1,591 元。另
      就廣告不實部分爰依消費者保護法第51條規定，再加計3
      倍之懲罰性賠償21萬4,773 元。
  ３、就系爭車柱瑕疵：此為不可修補之汽車硬體設計問題，爰
      依瑕疵擔保、債務不履行及消費者保護法第7 條第1 項、
      第3 項之法律關係，請求雄陽公司應賠償10萬元。
  ４、爰備位聲明求為判決：(一)被上訴人雄陽公司、本田公司應
      連帶給付伊38萬6,364 元及自起訴狀送達翌日（即96年5
      月19日）起至清償日止按年息5%計算之利息。(二)被上訴人
      雄揚公司應給付伊20萬元及自96年5 月19日起至清償日止
      按年息5%計算之利息，並陳明願供擔保為准假執行宣告等
      情。
（三）原審為上訴人敗訴之判決。上訴人就其中里程表誤差之瑕
      疵部分請求50,000元、油耗瑕疵部分請求286,364 元（即
      86,480元加上油耗懲罰性賠償三倍259,440 元再經霍夫曼
      公式調整後為286,364 元），合計336,364 元，及車柱瑕
      疵（即視覺死角問題）部分100,000 元等部分提起上訴，
      其上訴聲明：(一)原判決關於駁回上訴人在第一審請求1.新
      台幣436,364 元及2.其法定利息部分與3.該部分假執行之
      聲請與4.負擔該部分訴訟費用之裁判均廢棄。(二)前項廢棄
      部分，被上訴人應連帶給付上訴人新台幣336,364 元，及
      自起訴狀繕本送達翌日起至清償日止，按年息百分之五計
      算之利息。(三)被上訴人雄揚公司應給付上訴人10萬元及自
      96年1 月26日起至清償日止，按年息百分之五計算之利息
      。(四)訴訟費用關於第二項聲明部分由被上訴人連帶負擔，
      第三項聲明部分由被上訴人雄揚公司負擔。
三、被上訴人則以：上訴人於系爭汽車交車後之95年8 月29日在
    雄陽公司之汽車維修廠進行一般例行性保養與消耗品更換時
    ，並未提及有何系爭里程表、油耗及車柱等瑕疵，足見系爭
    汽車交車時乃無瑕疵之車輛。又就系爭里程表瑕疵部分，我
    國目前就汽車里程表誤差並無相關規範，縱欲就汽車里程表
    誤差值為測試，亦須在控制輪胎大小、胎壓、車載重量、路
    面狀況等其他可變要件之前提下為之，惟上訴人僅憑其個人
    之片面測量結果，即遽指系爭汽車有里程表瑕疵，已非可採
    。就系爭油耗瑕疵部分，伊等於廣告上所刊載之油耗測試數
    據均已註明係經濟部能源局之測試值，並與經濟部能源局之
    車輛油耗指南與財團法人工業技術研究院之耗能測試報告記
    載相符，是該廣告資料並無違誤，亦無廣告不實情事，況車
    輛油耗量如何與汽車重量、風阻係數、路面摩擦力、胎壓、
    駕駛習慣等因素均至為相關，自不得以上訴人在未控制相關
    條件參數下，個人片面施測所得之數據，遽認系爭汽車有何
    油耗瑕疵存在。就系爭車柱瑕疵部分，系爭汽車係依法律相
    關規定設計生產，並經主管機關檢測合格後，始上市銷售，
    且將後視鏡下移至車門，其視角已較一般車種多出一個三角
    窗可供駕駛人觀察車外情狀，故系爭汽車車柱之設計並無致
    生視覺死角，影響行車安全之危險，況上訴人之法定代理人
    乙○○於購買系爭汽車前即曾試乘同型車，已對系爭汽車之
    車況、性能有相當程度之瞭解，乃上訴人卻於交車半年後始
    為系爭車柱瑕疵主張，已難採信，上訴人之主張顯無理由等
    語，資為抗辯。其答辯聲明：上訴駁回。
四、兩造不爭執事項：
（一）上訴人於95年8 月9 日以64萬9,000 元之代價向被上訴人
      雄陽公司購買CIVIC LX型號1799C.C.之汽車及其配件（下
      稱系爭汽車，車牌號碼：4338-PY 號），並由上訴人之法
      定代理人於同日簽訂車輛訂購合約書（下稱系爭買賣契約
      ，見原審卷(一)第296 頁）。上訴人嗣於95年8 月10日、95
      年8 月14日分別匯款2 萬元、62萬9,000 元予被上訴人雄
      陽公司，被上訴人雄陽公司則於95年8 月19日交付系爭汽
      車予上訴人。
（二）系爭汽車銷售廣告所載油耗量數據係依經濟部能源局之實
      驗結果記載。
（三）上訴人之法定代理人乙○○於向被上訴人雄陽公司購買系
      爭汽車時，並未向銷售人員要求給付具備特別省油功能或
      特別安全設備等具有特別品質之汽車，本件並非保證特定
      品質之買賣（見原審卷(一)第297 頁）。
（四）系爭汽車之里程表為電子路碼表。
（五）上訴人購入系爭汽車後將之交由其法定理人乙○○使用。
（六）系爭汽車曾於95年8 月29日入廠進行例行性保養，並更換
      消耗品。嗣於95年9 月14日、96年3 月12日由證人申門慶
      應上訴人法定代理人乙○○之要求，陪同乙○○駕駛系爭
      汽車進行道路駕駛油耗測試，另於96年3 月8 日進行里程
      表計數測試。
（七）上訴人於95年9 月2 日發現系爭汽車實際道路駕駛之油耗
      情狀與售車廣告所刊登之經濟部油耗測試數值有異，及系
      爭汽車前窗與側窗間之車體側柱過大，而有遮蔽駕駛人左
      、右轉視線之虞，並於95年11月19日發現系爭汽車里程表
      計數顯示之駕駛里程與道路標示之公里數不合（見原審卷
      (一)第297 頁），並分別於95年9 月間（就系爭油耗瑕疵及
      車柱瑕疵）、96年3 月間（就系爭里程表瑕疵）將上情通
      知被上訴人雄陽公司。
（八）系爭汽車於96年1 月6 日遭後車追撞發生車禍，並於96年
      1 月15日入廠維修更換零件。
（九）上訴人於96年1 月25日寄發存證信函予被上訴人雄陽公司
      主張於一個月後（即96年2 月25日）解除契約。
五、兩造所爭執之事項為：(一)系爭汽車有無系爭里程表瑕疵、油
    耗瑕疵及車柱瑕疵存在？(二)若認有上開瑕疵，則上訴人是否
    有怠於通知之情事存在？(三)上訴人主張解除契約，回復原狀
    是否合法？(四)若認系爭汽車有瑕疵，且解除契約有失公平，
    則上訴人請求給付瑕疵損害賠償有無理由？若有，其數額若
    干？
（一）系爭汽車有無系爭里程表瑕疵、油耗瑕疵及車柱瑕疵存在
      ？
  １、關於系爭里程表瑕疵部分：上訴人主張系爭汽車里程表所
      計得之汽車行駛里程數與道路路標顯示之道路長度不符，
      而有1.48% 至1.75% 之誤差，為有瑕疵，並提出其自行製
      作之汽車里程表誤差測試報告1 份為憑（見原審卷(一)第8
      頁）。惟查：系爭汽車所裝置之里程表為電子路碼表，為
      兩造所不爭執，依證人即被上訴人雄陽公司之汽車保養廠
      組長申門慶於原審證稱：96年3 月8 日我與乙○○先生（
      上訴人之法定代理人）以高速公路之1 公里里程碑作為起
      點，以高速公路之20公里里程碑作為終點，進行里程表計
      數測試，測試結果確有誤差，…惟高速公路之里程係以機
      械路碼表測量（路面長度），而系爭汽車所裝置之電子路
      碼表，則是透過變速箱裡的主軸脈波轉置器與副轉脈波轉
      置器的圈數，換算圓周率後求得里程數，…又（96年3 月
      8 日測試系爭汽車里程表時）係自高速公路路肩出發，測
      試終點亦在路肩，所駕駛之測量路線並非直線等語（見原
      審卷(二)第37、39頁），可見系爭汽車里程表裝置所使用之
      機械原理與高速公路里程計量之方法並不相同，系爭汽車
      里程表既係以車輛輪胎之轉軸圓周率換算車輛行駛之路程
      ，倘輪胎轉動次數越多，其換算所得之里程數即越高，準
      此，該里程表所計得之數據較實體道路所標示之路面直線
      長度更能具體呈現系爭汽車實際行駛之路程，而與實際駕
      駛情狀更為貼切、吻合，自難僅憑系爭汽車里程表所顯示
      之里程數較道路標示之路面直線長度為多，遽謂系爭汽車
      里程表有瑕疵。亦即，縱上訴人自行製作之汽車里程表測
      試報告顯示，系爭汽車里程表所顯示之汽車行進里程數較
      道路路標顯示之公里數為多，亦不得遽謂系爭汽車里程表
      有瑕疵，上訴人此項主張尚非可採。
  ２、關於系爭油耗瑕疵部分：
    (1)查，車輛之油耗數據，乃經濟部能源局依美國FTP75 或歐
      盟1999 /100/EC指令及其後續修正指令之方法擇一測試，
      而車輛油耗測試須在經濟部能源局認可之檢測機構，於控
      制溫度與溼度之實驗室內，將測試車輛置放於車體動力計
      ，測試車輛前方則以冷卻風扇提供測試中車輛必要之散熱
      ，將車輛排氣尾管與定容取樣系統連結，以搜集必要之車
      輛引擎燃燒後排放之氣體，嗣自上開搜集取得之廢棄污染
      物藉由廢氣分析儀讀取各階段各污染物之廢氣濃度，再經
      相關計算獲得反推之車輛油耗結果所得，是以考量民眾在
      實際道路行駛時，因受天候、路況、塞車、使用車上空調
      系統及個人駕駛習慣等因素影響，各車型每公升汽油於道
      路上可行駛的公里數，一般而言會低於實驗室所測試之結
      果（亦即實際道路駕駛將較為耗油）等情，有經濟部能源
      局96年9 月20日能技字第09600160860 號函暨94年度、95
      年度車輛油耗指南各1 冊在卷可資參考（見原審卷(一)第16
      5 、172 頁）。
    (2)上訴人主張系爭汽車經其實際道路駕駛測試所得之油耗結
      果，低於經濟部能源局之測試數據，而有系爭油耗瑕疵及
      廣告不實等情事云云，並提出其自行製作之油耗測試報告
      1 份為憑（見原審卷(一)第11頁）。惟據證人申門慶證稱：
      其與上訴人公司法定代理人乙○○曾分別於95年9 月14日
      、96年3 月12日兩次進行油耗測試，…95年9 月14日測試
      結束後乙○○表示可以接受測試結果與國家測試標準（即
      指經濟部能源局公布之測試數據）不同，…惟96年2 月間
      系爭汽車因遭後方車輛追撞，回廠鈑金烤漆時，乙○○又
      向其反應耗油問題，其遂於96年3 月12日再與乙○○進行
      油耗測試，…事後乙○○曾要求其於上開油耗測試報告上
      簽名，然因其與乙○○於96年3 月12日施行油耗測試時，
      有塞車及紅綠燈很多的情況，在減速、加速中就會耗油，
      而且第一次在高速公路測試時油耗測試器無法列印出測試
      數據，…故其認為上開油耗測試報告不客觀，而未予簽名
      。上開兩次測試所得之油耗值雖均較國家測試標準值低，
      依數字顯示較為耗油，但因車輛實際道路駕駛中有各種情
      況，故不能僅憑數字直接推論較為耗油，…蓋國家測試標
      準值係在特定路段進行測試，但實際道路駕駛時會遇到塞
      車與時速不一之情形，在此情況下車輛雖未前進，但引擎
      仍須運轉，而須耗費油料，因此同樣的油量所行駛的里程
      數會比較少，又變換車道超車之車行距離較遠，耗油量也
      會比較高，…96年3 月12日進行測試時在市區停紅綠燈逾
      10次，也有塞車行進車速變慢之情形，…在高速公路測試
      時亦曾減速以每小時60公里之車速行駛，變換車道次數則
      逾5 次等語（見原審卷(二)第34頁、第38頁、第35頁、第36
      頁、第35頁、第37頁）。核證人對汽車油耗情狀所為說明
      與經濟部能源局前開函釋內容相符，其證述於實際道路駕
      駛中所遭遇之路況及因應路況之駕駛行為亦未悖離常情，
      應屬可採，足認系爭汽車進行油耗測試時，為因應實際道
      路駕駛情狀，而須為減速、加速、變換車道、停等紅綠燈
      等駕駛行為，致系爭汽車引擎雖持續運轉中卻未能增加車
      行里程數，是以實際道路駕駛測試所得油耗數值，自與經
      濟部能源局於實驗室環境，以每份油料均轉換為車輛前進
      動能之條件設定下，所得出之測試結果不同，且較為耗油
      （亦即實際道路駕駛每公升油料可行駛之里程數較少），
      乃屬當然，故上訴人僅以系爭汽車實際道路駕駛耗油量與
      廣告上所刊登之經濟部能源局測試數據不符，即遽謂系爭
      汽車有油耗過高之瑕疵云云，尚非可採。
    (3)上訴人又主張被上訴人雄陽公司、本田公司於網頁上刊載
      經濟部能源局之油耗測試報告，以標榜車輛性能優於其他
      同型車，而有廣告不實情事云云。惟觀諸該網頁已於所引
      用之油耗比較資料上註明資料來源為經濟部能源局，油耗
      結果係依據歐盟1999/100/EC 指令之測試方式執行，有兩
      造不爭執為真正之網頁資料1 份在卷可稽（見原審卷(一)第
      10頁），足認被上訴人所刊載之上開廣告已充分揭露系爭
      油耗測試數據之來源，並無誤導消費者之虞；又該廣告用
      以比較各車型油耗量之數據既均取自經濟部能源局之測試
      結果，則其比較之基準已有客觀依據，不受各款車型實際
      道路駕駛油耗情狀所影響，自難認被上訴人有何廣告不實
      情事。另被上訴人既已將經濟部能源局公布之測試數據註
      明於其公布之汽車銷售資料上，消費者應可知悉該數據為
      測試報告值，縱未指明該數據與實際駕駛時之號油耗不同
      ，亦非可認即有不實情形，且上訴人購車時係適用經濟部
      能源局公布之95年版測試數據，上訴人執97年2 月公布之
      96年版數據指摘被上訴人未予告知消費者云云，亦無足取
      。是上訴人上開主張尚無可採。
（三）關於系爭車柱瑕疵部分：查，被上訴人主張上訴人於購買
      系爭汽車前，其法定代理人乙○○係在門市銷售人員之陪
      同下試車後，始決定購買系爭汽車，且其使用系爭汽車期
      間未曾因轉彎時駕駛視線遭車柱遮蔽而肇事等情，業據上
      訴人自承在卷，並有上訴人不爭執為真正之試乘紀錄表1
      份在卷可憑（見原審卷(一)第299 頁、卷(二)第96頁、卷(一)第
      29頁），堪信為真實，依此，自難認系爭汽車有何系爭車
      柱過寬致於轉彎時遮蔽駕駛人視線，而生損害於駕駛人之
      設計瑕疵可言。再佐以證人申門慶證稱：曾有買車客戶向
      其反應身高160 公分以下的駕駛人視線會被門柱（即系爭
      車柱）擋住，但其均建議有此反應的購車者增高駕駛座墊
      ，以取得較好的視線等語（見原審卷(二)第36、39頁），可
      見僅身材較為矮小的駕駛人或對系爭汽車之車柱寬度設計
      感到困擾，惟上開困擾仍可經由調整駕駛座坐墊高度之方
      式彌補之，尚難認系爭汽車車柱設計有何瑕疵存在。況系
      爭汽車從設計至成品銷售，屬固定之產品模式，在銷售市
      場供顧客選擇購買，上訴人在購買前亦係循此方式觀看外
      型內裝、並經試乘後再為決定，則其所稱之車柱如有瑕疵
      存在，必早為其發現，當不至於其車輛遭撞而送修後再行
      發現，且上訴人亦未舉出究竟有何具體瑕疵存在，是上訴
      人指摘系爭車柱設計有瑕疵云云，尚屬無據，自非可採。
六、綜據上述，系爭汽車並無上訴人所稱之系爭里程表瑕疵、油
    耗瑕疵、車柱視覺瑕疵等情形，亦即被上訴人雄陽公司交付
    之系爭汽車並無瑕疵，被上訴人本田公司、雄陽公司對於系
    爭汽車之設計亦無不當或為不實廣告等情事。則上訴人主張
    其已於96年1 月25日瑕疵通知被上訴人雄陽公司請求另給付
    無瑕疵之物，如不能給付，則為解除契約，並以96年2 月25
    日為解約日云云，所稱瑕疵自屬無據，其所為解約通知，自
    不生解除契約之效力。從而，上訴人起訴先位聲明主張解除
    系爭買賣契約，並本於契約解除回復原狀之法律關係，請求
    被上訴人雄陽公司返還系爭汽車之買賣價金649,000 元及自
    解約（即96年2 月25日）之翌日起至清償日止按年息5%計算
    之利息；又備位聲明主張依物之瑕疵擔保及消費者保護法請
    求債務不履行之損害賠償及自催告日起（即96年1 月25日）
    至清償日止按年息5%計算之法定遲延利息，均為無理由，不
    能准許。原審以上訴人先位及備位之訴均無理由而為上訴人
    敗訴之判決，及駁回其假執行之聲請，並無不合。上訴意旨
    指摘原判決不當，求予廢棄改判如其前述之上訴聲明，為無
    理由，應予駁回。
七、至兩造其餘攻擊防禦之方法，核與本判決之基礎不生影響，
    自不一一論述，附此敘明。
八、據上論結，本件上訴為無理由，爰依民事訴訟法第463 條、
    第385 條第1 項前段、第449 條第1 項、第78條，判決如主
    文。
中    華    民    國    97    年    11    月    11    日
                            民事第一庭
                                審判長法官  黃金石
                                法      官  謝肅珍
                                法      官  林健彥
以上正本證明與原本無異。
本件不得上訴。
中    華    民    國    97    年    11    月    11    日
                                書  記  官  魏文常


司法院資訊處製作；財團法人民間司法改革基金會備份。
